【裁判字號】    89,上國,16
【裁判日期】    891226
【裁判案由】    國家賠償
【裁判全文】
台灣高等法院民事判決        八十九年度上國字第一六號
      上  訴  人    台北縣三重市公所
      法定代理人    呂梅毓
      訴訟代理人    劉克正
      上  訴  人    台灣電力股份有限公司台北西區營業處
                                      設台北縣新莊市○○路一三五號
      法定代理人    李漢申    .
      訴訟代理人    楊雅棠律師
右當事人間請求國家賠償事件，上訴人對於中華民國八十九年四月二十六日臺灣板橋
地方法院八十八年度國字第一七號第一審判決提起上訴，本院判決如左：
    主    文
原判決關於駁回台北縣三重市公所後開第二項之訴部分，及該部分假執行之聲請，暨
訴訟費用之裁判廢棄。
台灣電力股份有限公司台北西區營業處應再給付台北縣三重市公所新台幣貳佰肆拾玖
萬陸仟壹佰貳拾伍元，及其中新台幣貳佰零伍萬貳仟佰零元自民國八十八年七月
五日起至清償日止，按週年利率百分之五計算之利息。
台北縣三重市公所其餘上訴駁回。
台灣電力股份有限公司台北西區營業處上訴駁回。
第一、二審訴訟費用，由台灣電力股份有限公司台北西區營業處負擔百分之九十五，
餘由台北縣三重市公所負擔。
本判決命台灣電力股份有限公司台北西區營業處給付部分，於台北縣三重市公所以新
台幣捌拾肆萬元為台灣電力股份有限公司台北西區營業處預供擔保後得假執行。
    事    實
甲、上訴人台北縣三重市公所（下稱三重市公所）方面：
一、聲明：
  (一)原判決不利於上訴人部分判決廢棄。
  (二)被上訴人應再給付上訴人新台幣（下同）二百六十六萬一千零七十一元，及自民
    國（下同）八十八年七月五日起至清償日止，按週年利率百分之五計算之利息。
  (三)被上訴人應再給付上訴人就四十四萬三千八百二十二元自八十八年七月五日起至
    清償日止，按週年利率百分之五計算之利息。
  (四)願供擔保，請准宣告假執行。
  (五)對造之上訴駁回。
二、陳述：除與原判決記載相同者予以引用外，補稱略以：
  (一)查被上訴人向上訴人申請挖掘臺北縣三重市（下稱三重市○○○路○段三十八巷
    口之前後左右附近長五十二公尺，深度一公尺，面積六十二點四平方公尺之道路
    （下稱系爭道路），以埋設電力管線，於上訴人同意挖掘後，核為該公路用地之
    使用人，則公路用地之設施，應由被上訴人（即使用人）負責養護，公路使用規
    則第八條訂有明文。被上訴人雖於八十四年二月十六日來函報完工，但上訴人於
    同年月十七日始收文，並於同年月二十二日函請被上訴人在同年月二十七日至三
    重市公所工務課集合會同前往辦理會勘，此完全依照挖掘道路注意事項第一條、
    第七條，公路用地使用規則第十一條等辦理。且上訴人同時考量被上訴人之作業
    時間，始函文在同年月二十七日，雙方會勘接管，行文過程並無拖延。而兩造於
    正式會勘接管前，依挖掘道路注意事項第七條之規定，應由申請挖掘道路機構，
    也就是道路之使用人即被上訴人負責道路之養護，加舖三公分厚瀝青混凝土簡易
    路面，完工後並應書面及照片通知上訴人會勘、驗收合格後由上訴人接管送包商
    補修。故在未經會勘認可前，申請挖掘道路之管線單位即被上訴人仍應負責該系
    爭道路之養護及交通安全，如因而發生國家賠償案件，則依法向管線單位求償之
    。
  (二)又依台灣省政府頒布之「台灣省公共管線工程挖掘道路作業規定」第十二條規定
    ：「管線機構依道路管理機關規定繳交代舖路面費用者，應於道路挖掘部分以粗
    砂或碎石級配料回填，分層夯實，舖設簡易瀝青混凝土路面，並會同驗收合格後
    移交道路管理機關舖設路面．．．．」。第十七條又明定管線機構應通知定期會
    驗接管。故被上訴人雖先行繳交修復費用，則係於雙方正式會勘接管後之舖設路
    面之費用，其辯稱先繳費即可免責云云，顯為狡辯。
  (三)被上訴人為依公司法組織之國營事業機構，挖掘道路造成之坑洞致訴外人歐萬章
    騎機車跌傷，其法律責任為民法第一百八十四條。而上訴人為地方自治機關，對
    訴外人歐萬章之法律責任為國家賠償法第三條第一項。惟國家賠償法又為民法之
    特別法，兩者之構成要件不同，所以對訴外人歐萬章而言，並非民法第一百八十
    五條之「共同侵權行為之連帶責任」，而是學理上所稱之「不真正連帶責任」，
    原判決顯然混淆民法與國家賠償之法律關係，以及兩者之構成要件。上訴人以道
    路管理機關，賠償訴外人歐萬章後，應可依國家賠償法第三條第二項之規定向被
    上訴人全額求償。
  (四)查利息部分不得滾入原本再生利息，係指上訴人即國家賠償義務機關與訴外人歐
    萬章之間而言，但若上訴人對求償之當事人，即對被上訴人而言，則應為「本金
    」之法律性質，而非「利息」之法律性質，依民法二百零三條規定，上訴人賠償
    訴外人歐萬章四十四萬三千八百二十二元利息部分，亦為應付利息之債務。
  (五)按所謂相當因果關係係指依事物之本旨及社會經驗上之一般觀念，無此行為，雖
    必不生此損害，有此行為，通常即足生此種損害，即為有相當因果關係。查被上
    訴人台電營業處因未盡善良管理人之責，未將路面填實壓平，造成路面二十公以
    上之坑洞，且泥濘甚多，未有照明設備，未設路障以致於訴外人歐萬章摔倒受傷
    ，造成該訴外人歐萬章與上訴人即國家賠償義務機關長達三年之國家賠償訴訟，
    該裁判費及訴訟費用之支出，與被上訴人因未盡道路養護之過失責任，依「事物
    之本質及社會經驗之一般觀念」，通常即足生此損害。因被上訴人未盡道路養護
    之責，才造成上訴人與訴外人歐萬章之國家賠償訴訟費用十二萬四千二百八十二
    元及裁判費四萬零六百六十四元之支出，且該費用之支出於訴訟前皆經雙方之協
    議，兩者間當然有相當之因果關係存在。
乙、上訴人台灣電力股份有限公司台北西區營業處（下稱台電台北西區營業處）方面
    ：
一、聲明：
  (一)原判決不利於上訴人部分廢棄。
  (二)右廢棄部分，被上訴人在第一審之訴駁回。
  (三)對造之上訴駁回。
二、陳述：除與原判決記載相同者予以引用外，補稱略以：
  (一)訴外人歐萬章受傷之地點，並非上訴人申請挖掘路面之區域，被上訴人應就歐萬
    章受傷之地點係上訴人申請挖掘路面之區域一節，負舉證責任。
    1.按上訴人申請挖掘路面乃因二二八和平公園用電之需要，而於三重市○○路○
      段挖掘路面，以埋設和平公園所需用之電力地下管線，故施工範圍係自三重市
      ○○路○段三十八巷口之人孔蓋起，至和平公園左側前路面之人孔蓋，再接往
      和平公園內之變電箱，此有外線設計圖可證。因此，往三重市○○路方向而超
      過人孔蓋之路面，即非上訴人施工需用之範圍。
    2.由台灣板橋地方法院八十六年重國簡字第一號案卷第三五頁停放機車之照片可
      知，三重市和平公園現場凌亂，顯有其他單位施工。
  (二)上訴人係將系爭道路工程交由廣進工程有限公司（下稱廣進公司）承攬，廣進公
    司於完工後，確有依照規定舖設厚三公分之簡易瀝青路面。被上訴人既主張路面
    未舖設厚三公分之簡易瀝青，自應負舉證責任。況被上訴人均有派遣專人每日巡
    察路面，如廣進公司未依規定辦理，則被上訴人早已提出糾正矣。
  (三)依據「公共設施管線工程挖掘道路注意要點」第十五點規定：「管線工程挖掘道
    路之修復工作，如由管線機構將修復費用繳交道路管理機構並請其辦理者，道路
    管理機構應配合管線工程之施工進度，立即辦理。」，是本件道路之修復工作應
    由被上訴人配合上訴人之施工進度，立即辦理。況上訴人於系爭道路工程完工後
    ，乃在八十四年二月十六日函知被上訴人，請其儘速派員修復路面，以確保交通
    安全。而被上訴人於接獲函文後，未立即辦理道路之修復工作，自應就本件歐萬
    章之損害賠償請求負擔全部責任，對於上訴人自無求償權可言。
  (四)按被上訴人主張「挖掘道路注意事項」係其於八十三年十二月十二日召開協調會
    之會議結論，而上訴人係派遣職員彭紹南等參加，則彭紹南有無表明接受該會議
    結論拘束之意？被上訴人並未說明。因此，該挖掘道路注意事項應非契約。又該
    挖掘道路注意事項既涉及人民之權利義務事項，依法自不能由被上訴人以行政命
    令之方式為之，且其內容違反上揭台灣省政府頒布之「公共設施管線工程挖掘道
    路注意要點」第十五點規定，應屬無效。
  (五)退萬步言，設若歐萬章受傷之地點為上訴人之施工範圍，然造成其受傷之原因，
    除路面不平外，無照明設備亦屬之，又路燈之設置乃三重市公所之權責，其既未
    設置路燈，自應分攤責任。
    理    由
一、上訴人台電臺北西區營業處固非法人，亦非分公司，惟查其為台灣電力股份有限
    公司（下稱台電公司）所設之分支機構，其為多數人之組合，有一定之組織、名
    稱、目的、事務所或營業所，設有代表人，自為非法人團體，應有當事人能力，
    合先敘明。
二、上訴人台電台北西區營業處之法定代理人原為李漢申，嗣於八十九年七月一日變
    更為呂梅毓，業據上訴人台電台北西區營業處提出台電公司函在卷可考（見本院
    卷第七七頁），並具狀聲明承受訴訟，核無不合，應予准許。
三、三重市公所起訴主張：伊為三重市○○路○段之道路管理機關，於八十三年十二
    月十二日與台電台北西區營業處及轄區內其他機構，擬訂申請挖掘道路注意事項
    ，依該挖掘道路注意事項第一條、第七條及使用公路用地使用規則第八條、第十
    一條之規定，使用公路用地埋設管線挖出之廢土，應運離工地，並以砂石或砂回
    填，並由使用公路用地設施之使用人負責養護，依公共設施管線工程挖掘道路注
    意要點第十四點規定，應將已挖掘之部分確實填復或以鋼板覆蓋。嗣台電台北西
    區營業處於八十四年二月十日為執行其二三一○五二工程之需，向伊申請挖掘系
    爭道路，而台電台北西區營業處施工後固曾通知伊會同辦理會勘，然伊於八十四
    年二月二十七日上午十時前尚未會同辦理會勘接管前，依兩造前揭會議訂定之挖
    掘道路注意事項第七條後段規定，在會勘認可前有關挖掘道路路段之養護及交通
    安全，仍應由管線單位負責，如因而發生國家賠償案件均應由管線單位負責賠償
    ，查台電台北西區營業處於伊尚未會勘接管前，因未盡善良管理人之責，未將路
    面填實壓平，造成路面二十公分以上之坑洞，適有訴外人歐萬章於八十四年二月
    二十一日凌晨一時三十分左右，騎乘車號ＡＦＶ─三三六號重型機車行經該路段
    ，因路面坑洞、泥濘甚多，且未有照明設備，復未設置路障，以致摔倒受傷，因
    而受有右側硬腦膜下出血及腦內出血而導致痴呆，並向伊請求國家賠償，經判決
    伊應給付訴外人歐萬章四百十萬四千六百零七元及自八十四年三月九日起至清償
    日止，按週年利率百分之五計算之利息在案，伊於八十八年七月五日給付賠償金
    額、利息、裁判費共五百零三萬二千九百十五元予歐萬章，自得依國家賠償法第
    三條第二項之規定，向台電台北西區營業處求償前開損害賠償金五百零三萬二千
    九百十五元及伊於前開國家賠償訴訟之第二審、第三審訴訟費用十二萬四千二百
    八十二元及自伊賠償之日即八十八年七月五日起至清償日止，按週年利率百分之
    五計算之利息等語。
三、台電台北西區營業處固自認於八十四年二月十一日至同年二月十三日向三重市公
    所申請開挖系爭道路，惟以：(一)伊申請開挖之路段係三重市○○路○段三八巷前
    之人孔蓋至和平公園左側前之人孔蓋，再往下接連公園內之變電箱，訴外人歐萬
    章受傷地點並非伊申請挖掘之區域，當時尚有其他單位施工，且原法院八十六年
    度國字第五號國家賠償案認定訴外人歐萬章受傷地點為三重市○○路○段三十號
    ，惟現場並無該門牌存在；(二)又依公路用地使用規則第十一條及本件伊申請挖掘
    道路申請書所載伊已繳納道路修復費用，足證本件應由三重市公所實施修復，至
    三重市公所提出之「各管線單位（含有線電視）申請挖掘本市○區○道路注意事
    項」，並未載明實施日期，伊於八十四年二月十六日通知三重市公所儘速派員修
    復路面，並非請求三重市公所會勘驗收，足證該注意事項於訴外人歐萬章發生車
    禍時尚未生效；(三)訴外人歐萬章係於八十四年二月二十一日受傷，距伊施工完成
    之日即八十四年二月十三日已有八日，其受傷與伊無涉等語，資為抗辯。
四、三重市公所起訴主張：伊為系爭道路管理機關，於八十三年十二月十二日與台電
    台北西區營業處及轄區內其他機構，擬訂申請挖掘道路注意事項，台電台北西區
    營業處復於八十四年二月十日向伊申請挖掘系爭道路，施工期間自八十四年二月
    十一日至同年二月十三日止，嗣訴外人於八十四年二月二十一日凌晨一時三十分
    左右，騎乘車號ＡＦＶ─三三六號重型機車行經該路段發生車禍，因而受有右側
    硬腦膜下出血及腦內出血而導致痴呆，並向伊請求國家賠償，經原法院八十六年
    度國字第五號、本院上國字第一二號、最高法院八十八年度臺上字第七三三號判
    決伊應給付訴外人歐萬章四百十萬四千六百零七元及自八十四年三月九日起至清
    償日止，按週年利率百分之五計算之利息在案，伊於八十八年七月五日給付賠償
    金額、利息、裁判費共五百零三萬二千九百十五元予訴外人歐萬章之事實，業據
    提出挖掘道路申請書影本一件、開會通知單影本一件、各管線單位申挖路面協調
    會會議紀錄影本一件、各管線單位（含有線電視）申請挖掘道路注意事項影本一
    件、八十四年二月二十二日八十四北縣重工字第四九四八號函影本一件、道路交
    通事故調查報告表影本一件、工作紀錄簿及警訊筆錄影本各一件、臺北縣警察局
    三重分局八十四年八月三十日重警消字第六一七七號函及送醫登記表影本各一件
    、臺北縣警察局三重分局八十四年四月十七日重警一秘字第九七二三號函影本一
    件、診斷證明書影本三件、臺灣臺北地方法院八十五年度禁字第一四號民事裁定
    影本一件、臺北市立療養院精神鑑定報告書影本一件、歐萬章國家賠償請求書影
    本一件、國家賠償事件協議不成立證明書影本一件、聲請調解狀影本一件、原法
    院八十六年度國字第五號民事判決影本一件、本院八十六年度上國字第一二號民
    事判決影本一件、最高法院八十八年度臺上字第七三三號民事判決影本一件、最
    高法院八十八年度臺上字第七三四號民事裁定影本一件、國家賠償金領款收據影
    本一件為證（見原審卷第十至六八頁），並為台電台北西區營業處所自認無訛，
    此部分事實自堪信為真實。
五、台電台北西區營業處雖抗辯：訴外人歐萬章發生車禍之路段並非伊向三重市公所
    申請挖掘之範圍，伊向三重市公所申請開挖之範圍為三重市○○路○段三八巷前
    之人孔蓋至和平公園左側之人孔蓋，再往下接連公園內之變電箱，當時尚有其他
    單位於二二八和平公園前路段施工，且原法院八十六年度國字第五號國家賠償案
    認定訴外人歐萬章受傷地點為三重市○○路○段三十號，惟現場並無該門牌存在
    等語。惟查台電台北西區營業處向三重市公所申請開挖之範圍為三重市○○路○
    段三八巷口起，計長五十二公尺，寬一點二公尺，面積六二點四平方公尺，深度
    一公尺，有三重市公所提出之挖掘道路申請書為證（見原審卷第十頁），並為台
    電台北西區營業處所自認無訛。而證人即訴外人歐萬章車禍發生時駕駛救護車至
    現場救護之臺北縣消防局八理分隊消防隊員洪天證稱：其到現場時訴外人歐萬章
    人及機車均在快車道上，尚未移到路邊，其倒臥地點在二二八公園中間，即如原
    法院八十六年度國字第五號國家賠償案卷第一○六頁左上角之照片內所示快車道
    上（見原審卷第一二○頁），與證人李振彰於原法院作證時所稱情形大致相符（
    見原審卷第一二九頁），而原法院八十六年度國字第五號國家賠償案卷第一○六
    頁左上角之照片所示，證人洪天、李振彰指認訴外人歐萬章倒臥之地點前後確實
    有施工之事實，且該處旁有一人孔蓋，施工之範圍遠至二二八和平公園前之天橋
    處。另證人洪天於原法院至現場勘驗時亦證稱：訴外人歐萬章倒臥之地點約在三
    重市○○路○段上二二八和平公園臨三重市○○路○段三十二巷前，經原法院命
    兩造當場以皮尺測量長度，約係自三重市○○路○段三十八巷口測量三十公尺至
    四十五公尺間，當初三十二巷尚未通車，有圍籬圍起等語（見原審卷第一四二頁
    背面、一四三頁），參諸台電台北西區營業處施工之人孔係自三重市○○路○段
    三十八巷口向二二八和平公園起算約三十五點五公尺處，有原法院制作之勘驗筆
    錄及現場圖附卷可憑（見原審卷第一四二至一四四頁），足證訴外人歐萬章發生
    車禍倒臥之地點確係台電台北西區營業處施工範圍內。台電台北西區營業處抗辯
    其申請開挖之路段長五十二公尺，係自臺北縣三重市○○路○段三十八巷口之人
    孔蓋處至二二八和平公園前之人孔蓋處三十五點五公尺加計該人孔處至二二八和
    平公園前人行道上之配電箱十四點五公尺，然查前開兩段之距離即三十五點五公
    尺、十四點五公尺之總長度為五十公尺，核與挖掘道路申請書上所載台電台北西
    區營業處向三重市公所申請挖掘之範圍為五十二公尺之總長度不相符，台電台北
    西區營業處復無法舉證證明當時尚有何單位於系爭路段施工，自難為有利台電台
    北西區營業處之認定，故台電台北西區營業處前開抗辯，尚屬無據。至三重市○
    ○路○段確無三十號之門牌，固為三重市公所所自承（見本院卷第四六頁），然
    三重市公所係依據訴外人歐萬章申請國家賠償時之主張而為陳述，或因訴外人歐
    萬章記憶錯誤所致，惟此並不影響訴外人歐萬章受傷地點之認定，亦不足據此採
    為訴外人歐萬章受傷地點非屬台電台北西區營業處施工範圍之有利證據。
六、台電台北西區營業處又抗辯：其於向三重市公所申請開挖系爭路段時，已繳納「
    擬道路修復費」九萬二千四百零四元，足證應由三重市公所負責修復道路，與台
    電台北西區營業處無涉，況伊確有依照規定舖設厚三公分之簡易瀝青路面，而兩
    造間協調會訂定注意事項並非契約，且其內容違反公共設施管線工程挖掘道路注
    意要點第十五點規定，應屬無效等語。惟按使用公路用地，應選擇對公路損害最
    少之施工地點及施工方法為之，施工時，除應保持公路完整，維護交通安全外，
    並應遵守公路主管機關於核准或同意時所規定之注意事項；使用公路用地之設施
    ，由使用人負責養護；因使用公路，致使公路設施損毀或肇致災害時，其修復賠
    償應由使用人負責，公路用地使用規則第七條、第八條、第九條定有明文；又按
    為防止管線工程經常挖掘道路，維護交通安全與秩序，管線工程與道路工程之配
    合事項，由左列道路管理機構負責協調有關管線機構辦：(六)鄉○鎮○市道路：鄉
    、鎮、市公所；管線工程挖掘道路，不論何時收工，均應先將已挖掘之部分確實
    填復或以鋼板覆蓋，並清除物料，以免妨礙人車之通行及安全，其不能填復或不
    能覆蓋者，應確實樹立日間及夜間明顯可見之標誌與號誌，以維交通安全，公共
    設施管線工程挖掘道路注意要點第三點第六目、第十四點分別定有明文。又查三
    重市公所曾於八十三年十二月十二日召集台電台北西區營業處及其他轄區內各管
    線單位（含有線電視）申挖路面協調會，並制定各管線單位（含有線電視）申請
    挖掘本市○區○道路注意事項，其中第七條規定：「埋設管線挖出之廢土，不論
    土質如何均應隨挖隨即運離工地，並以砂石或砂回填，但最上層三十公分必須填
    碎石級配料，回填過程應按規定施工，即應分層（不得超過三十公分）洒水滾壓
    （用壓路機、震動機或搗固機），其壓實度（依各管線單位自行規定）並加舖三
    公分厚瀝青混凝土簡易路面，完工後，應依書面及檢送完工後之照片通知本所（
    即三重市公所）會勘、驗收，合格後由本所（即三重市公所）接管逕交包商補修
    ，在未曾會勘認可前，管線工程有關挖掘道路路段之養護及交通安全，仍應由管
    線單位負責，如因而發生國家賠償案件，均應由管線單位負責賠償」等語，有三
    重市公所提出之開會通知單、協調會會議紀錄、各管線單位（含有線電視）申請
    挖掘本市○區○道路注意事項影本各一件為證（見原審卷第一一至一五頁），而
    台電台北西區營業處亦自承有派員出席前揭協調會（見本院卷第七四頁），並在
    協調會會議紀錄上簽名，嗣經制定該注意事項後，三重市公所並於八十三年十二
    月二十二日函請各出席單位查照，亦有協調會會議紀錄、三重市公所函在卷可考
    （見原審卷第一二至一五頁），故台電台北西區營業處因業務需要，於經協調制
    定該注意事項後之八十四年二月十日向三重市公所申請挖掘系爭路段，自有依前
    開會議協調結果所制定之注意事項第七條規定及公路用地使用規則第七條、第八
    條、第九條、公共設施管線工程挖掘道路注意要點第十四點之規定，於通知三重
    市公所會勘認可前，系爭路段之養護及交通安全，仍應由管線單位即台電台北西
    區營業處負責。另依三重市公所提出之挖掘道路申請書內所載挖掘道路申請須知
    第二點及第三點均規定：挖妥後及完工後應依規定回填及加舖簡易瀝青等語，足
    證施工單位完工後，於三重市公所會勘認可前，仍應為必要之回填，並舖設簡易
    柏油路面之責任。再者，依台灣省政府頒布之「台灣省公共管線工程挖掘道路作
    業規定」第十二條規定：「管線機構依道路管理機關規定繳交代舖路面費用者，
    應於道路挖掘部分以粗砂或碎石級配料回填，分層夯實，舖設簡易瀝青混凝土路
    面，並會同驗收合格後移交道路管理機關舖設路面．．．．」，第十七條亦明定
    管線機構應通知定期會驗接管，顯見台電台北西區營業處雖先行繳交修復費用，
    惟此係於雙方正式會勘接管後之舖設路面之費用，而非先行繳費即可免責。經查
    台電台北西區營業處向三重市公所申請開挖系爭路段之時間係自八十四年二月十
    一日至同年二月十三日共計三日，台電台北西區營業處復於同年二月十六日發函
    通知三重市公所施工完畢，請三重市公所派員修復，固有台電台北西區營業處提
    出之八十四年二月十六日（八四）北西區工字第○七三六號函為證（見原審卷第
    九六頁），三重市公所亦自認收受前開通知，惟查訴外人歐萬章於八十四年二月
    二十一日凌晨騎乘機車行經系爭路段發生車禍時，系爭路段並未舖設柏油路面，
    且路面有坑洞不平，沒有看到警告標誌，柏油路面係車禍發生後二、三日始舖設
    等情，業經證人蔡華宗、李振彰於原法院八十六年度國字第五號國家賠償事件中
    證述綦詳（見該案卷第九八、九九頁），並經本院調閱前開案卷查明屬實，足證
    台電台北西區營業處於施工完畢後，確未曾依前開公路用地使用規則第七條、第
    八條、第九條、公共設施管線工程挖掘道路注意要點第十四點之規定，舖設簡易
    瀝青或先將挖掘之部分填覆或以鋼板覆蓋，以免影響人車通行，復未經三重市公
    所會勘認可，致訴外人歐萬章騎乘機車行經系爭路段時發生車禍，台電台北西區
    營業處自應負過失責任。台電台北西區營業處前開抗辯，亦不足採。
七、台電台北西區營業處復抗辯：造成歐萬章受傷之原因，除路面不平外，無照明設
    備亦屬之，又路燈之設置乃三重市公所之權責，其既未設置路燈，自應分攤責任
    。經查證人蔡華宗固於原法院八十六年度國字第五號國家賠償事件中證稱伊到達
    車禍發生現場時，並未看到警告標誌，亦未看到設立照明設備（見前開案卷第九
    八頁背面、第九九頁），惟依證人蔡華宗拍攝之光線不明之現場照片二幀所示（
    見前開案卷第七七、七八頁），現場有兩束光線細微之警告燈光，則三重市公所
    於原法院八十六年度國字第五號國家賠償事件中所稱現場有安裝交通安全錐乙節
    ，堪予採信。就此證人蔡華宗於該案所證現場未發現有照明設備之該部分證詞，
    與其所拍攝之現場照片不符，應以案發時現場照片所示較為可採。末按挖掘道路
    ，在工程進行中，應樹立警告標誌，夜間並安裝警告燈，道路交通安全規則第一
    百四十三條定有明文；又管線工程挖掘道路，不論何時收工，均應先將已挖掘之
    部分確實填復或以鋼板覆蓋，並清除物料，以免妨礙人車之通行及安全，其不能
    填復或不能覆蓋者，應確實樹立日間及夜間明顯可見之標誌與號誌，以維交通安
    全，亦為公共設施管線工程挖掘道路注意要點第十四點所明定；足見樹立日間及
    夜間明顯可見之標誌與號誌，為施工單位之責任，至於路燈之設置有一定之規定
    ，於相當之距離及於適當地點裝置之，並非於施工地點均須設置路燈，則台電台
    北西區營業處抗辯三重市○○○設○路燈，應分攤責任，亦委無足採。
八、按公有公共設施因設置或管理有欠缺，致人民生命、身體或財產受損害者，國家
    應負損害賠償責任；就損害原因有應負責任之人，賠償義務機關對之有求償權，
    國家賠償法第三條第一項、第二項定有明文。經查台電台北西區營業處向三重市
    公所申請挖掘系爭路段，於完工後未依規定舖設簡易瀝青路面，致訴外人歐萬章
    因而發生車禍，訴外人歐萬章並向三重市公所請求國家賠償，經判決三重市公所
    應賠償四百十萬四千六百零七元及自八十四年三月九日起至清償日止，按週年利
    率百分之五計算之利息，嗣經三重市公所於八十八年七月五日賠償四百十萬四千
    六百零七元、自八十四年三月九日起至八十八年七月五日止之利息八十八萬七千
    六百四十四元、裁判費四萬零六百六十四元，共計五百零三萬二千九十五元在案
    ，已詳如前述，並為台電台北西區營業處所不爭執，三重市公所主張依國家賠償
    法第三條第二項之規定，向本件車禍應負責任之台電台北西區營業處求償，自屬
    有據。
九、茲將三重市公所得求償之金額敘述如下：
    (一)損害賠償金額四百十萬四千六百零七元部分：
      此部分係三重市公所賠償訴外人歐萬章之損害賠償金額，自得列入求償之範圍
      ，及自免責時即三重市公所賠償予訴外人歐萬章之八十八年七月五日起至清償
      日止，按週年利率百分之五計算之利息，三重市公所此部分之請求，自屬有據
      。
    (二)利息八十八萬七千六百四十四元部分：
      此部分係前開損害賠償金額四百十萬四千六百零七元自八十四年三月九日起至
      三重市公所賠償訴外人歐萬章時即八十八年七月五日止，按週年利率百分之五
      計算之利息，此部分自亦得列入求償之範圍，故三重市公所此部分之請求，亦
      屬有據。
    (三)裁判費四萬零六百六十四元部分：
      此部分係訴外人歐萬章於前開國家賠償事件中支出之訴訟費用，依前開確定判
      決認應由三重市公所負擔，然查此部分之金額係三重市公所與訴外人歐萬章訴
      訟所支出之應由三重市公所負擔之訴訟費用，並非三重市公所應賠償予訴外人
      歐萬章之損害賠償金額，且國家賠償事件並非必然以訴訟方式解決，此部分之
      支出顯與台電台北西區營業處之過失行為間並無相當因果關係，自難認台電台
      北西區營業處就該項原因應負其責任，三重市公所當不得依國家賠償法第三條
      第二項之規定向台電台北西區營業處求償。
    (四)三重市公所支出之第二審、第三審訴訟費用十二萬四千二百八十二元部分：
      此部分亦非三重市公所賠償予訴外人歐萬章之損害賠償金額，而係因三重市公
      所於前開國家賠償訴訟中提起上訴所支出之裁判費，且國家賠償事件並非必然
      以訴訟方式解決，此部分之支出顯與台電台北西區營業處之過失行為間並無相
      當因果關係，台電台北西區營業處就此項費用要無原因可言，三重市公所自不
      得依國家賠償法第三條第二項之規定向台電台北西區營業處求償。
    (五)綜上所述，三重市公所得向台電台北西區營業處求償之金額為四百九十九萬二
      千二百五十一元（即四、一○四、六○七元＋八八七、六四四元＝四、九九二
      、二五一元）。
十、從而，三重市公所依據國家賠償法第三條第二項之規定，請求台電台北西區營業
    處給付四百九十九萬二千二百五十一元，及其中四百十萬四千六百零七元自台電
    台北西區營業處免責時即三重市公所賠償時之八十八年七月五日起至清償日止，
    按週年利率百分之五之利息，為有理由。三重市公所逾此部分之請求，即屬無據
    ，應予駁回（其中三重市公所請求就其賠償予訴外人歐萬章之利息八十八萬七千
    六百四十四元之部分亦應自八十八年七月五日起至清償日止，按週年利率百分之
    五計算之利息部分，因按利息不得滾入原本再生利息，民法第二百零七條第一項
    定有明文，故三重市公所此部分之請求亦屬無據）；此部分假執行之聲請，亦失
    所附麗，應併予駁回。是則原審僅命台電台北西區營業處給付二百四十九萬六千
    一百二十六元，及其中二百零五萬二千三百零四元之法定遲延利息，而駁回三重
    市公所其餘之訴，自有未洽。三重市公所上訴意旨就此部分指摘原判決不當，求
    予廢棄改判，為有理由，自應由本院予以廢棄改判如主文第二項所示。又原審就
    裁判費、訴訟費計十六萬四千九百四十六元本息部分，為三重市公所敗訴之判決
    ，並駁回其假執行之聲請，核無不合。三重市公所上訴意旨就此部分指摘原判決
    不當，求予廢棄改判，為無理由，應予駁回。另原審判命台電台北西區營業處給
    付三重市公所二百四十九萬六千一百二十六元，及其中二百零五萬二千三百零四
    元之法定遲延利息，並依三重市公所之聲請，以供擔保為條件宣告假執行，核無
    違誤。台電台北西區營業處上訴意旨就此部分指摘原判決不當，求予廢棄改判，
    為無理由，應予駁回。
十一、本件事證已臻明確，兩造其餘主張陳述及所提之證據，經審酌後認並不影響判
      決結果，爰不一一贅述，附此敘明。
據上論結，本件三重市公所之上訴為一部有理由，一部為無理由，台電台北西區營業
處之上訴為無理由，爰為判決如主文。
中      華      民      國    八十九    年    十二    月     二十六     日
                                臺灣高等法院民事第十庭
                                          審判長法  官  林  敬  修
                                                法  官  劉  勝  吉
                                                法  官  黃  騰  耀
右正本係照原本作成。
台電如不服本判決，應於收受送達後二十日內向本院提出上訴書狀，其未表明上訴理
由者，應於提出上訴後二十日內向本院補提理由書狀（均須按他造當事人之人數附繕
本）上訴時應提出委任律師或具有律師資格之人之委任狀；委任有律師資格者，另應
附具律師及格證書及釋明委任人與受任人有民事訴訟法第四百六十六條之一第一項但
書或第二項（詳附註）所定關係之釋明文書影本。
三重市公所不得上訴。
中      華      民      國    八十九    年    十二    月    二十八      日
                                                書記官  楊  麗  雪
附註：
民事訴訟法第四百六十六條之一（第一項、第二項）：
對於第二審判決上訴，上訴人應委任律師為訴訟代理人。但上訴人或其法定代理人具
有律師資格者，不在此限。
上訴人之配偶、三親等內之血親、二親等內之姻親，或上訴人為法人、中央或地方機
關時，其所屬專任人員具有律師資格並經法院認為適當者，亦得為第三審訴訟代理人
。


司法院資訊處製作；財團法人民間司法改革基金會備份。
